【裁判字號】    96,重訴,1
【裁判日期】    970123
【裁判案由】    家暴殺人
【裁判全文】
臺灣澎湖地方法院刑事判決               96年度重訴字第1號
公  訴  人  臺灣澎湖地方法院檢察署檢察官
被      告  甲○○
選任辯護人  林夙慧律師
上列被告因家暴殺人案件，經檢察官提起公訴（96年度偵字第18
0、185號），本院判決如下：
    主    文
甲○○殺人，處有期徒刑捌年，減為有期徒刑肆年。扣案之水果
刀壹把沒收。
    事    實
一、甲○○為蔡定洲之配偶，二人具有家庭暴力防治法第3條第
    1款所定之家庭成員關係。甲○○因婚後動輒遭受蔡定洲辱
    罵或毆打，長期呈現焦慮恐懼症狀，曾分別於民國94年6月
    22日、95年6月21日企圖服藥自殺，患有重度憂鬱症合併憂
    鬱精神官能症。
二、甲○○、蔡定洲於96年3月28日晚上7時許，在澎湖縣馬公市
    ○○街29號住處，因故發生爭執，友人王榮梧則到場排解，
    並邀甲○○至其住處飲酒聊天。甲○○於同日晚間10時許，
    返回永安街住處，至2樓主臥室後，見蔡定洲酒後躺臥在床
    休息，一時氣憤難忍，叫醒蔡定洲欲與之理論，蔡定洲醒轉
    後，拿起置放在床邊置物箱、家中使用之水果刀，向甲○○
    揮去，隨即為甲○○以右手奪下。詎甲○○因長期壓抑情緒
    ，復在受上述憂鬱症、精神官能症等精神障礙因素影響，使
    其辨識行為違法或依其辨識而行為之能力顯著減低之情形下
    ，萌生殺人之犯意，持前揭水果刀，朝蔡定洲距頭頂31公
    分和胸部正中線左側13公分位置（約左腋處）刺入1刀，此
    傷刺入皮膚經皮下軟組織止於左側胸壁肌肉，距頭頂41公
    分和胸部正中線左側11公分位置（約左胸處）刺入1刀，此
    傷刺入皮膚後切開第三肋間組織和部分第四肋骨，進入左側
    胸腔再刺入左上肺葉，距頭頂50公分及腹部正中線右側1
    至2公分位置（約上腹處）刺入1刀，此傷經皮膚進入腹腔後
    再刺入肝左葉，繼又朝蔡定洲背部頭頂32公分及背部正中
    線右側4公分位置（約右上背處）刺入1刀，此傷經皮膚、背
    部肌肉及右側第四肋間進入右側胸腔又刺入右上肺葉。嗣蔡
    定洲之母戊○○○聽聞聲響，入主臥室察看，始悉上情，並
    自甲○○手中拿下水果刀；甲○○則於96年3月29日凌晨零
    時許，偵查機關尚未知悉其涉犯本件犯行前，主動至澎湖縣
    警察局馬公分局自首；蔡定洲經送醫急救後，終因胸腹部穿
    刺傷合併血氣胸，延至96年3月29日凌晨零時45分許死亡。
三、案經澎湖縣警察局馬公分局報請臺灣澎湖地方法院檢察署，
    暨臺灣澎湖地方法院檢察署檢察官相驗後自動檢舉偵查起訴
    。
    理    由
一、本件認定事實所引用之本件卷內所有卷證資料（包含人證、
    文書證據、物證等證據），並無證據證明係公務員違背法定
    程序所取得，卷內之文書證據，亦無刑事訴訟法第159條之
    4之顯有不可信之情況與不得作為證據之情形，被告、辯護
    人及公訴人於本院審理時均就本件卷內所有卷證資料之證據
    能力表示無意見，則依刑事訴訟法第159條至第159條之5之
    規定，本件認定事實所引用之本件卷證所有證據（包含人證
    與文書證據、物證等證據），均有證據能力，合先敘明。
二、訊據被告甲○○固承認持刀刺向被害人蔡定洲胸腹部、背部
    ，致被害人死亡之事實，惟矢口否認有殺人故意，辯稱：伊
    是怕被害人報復，持刀隨便亂刺，不是故意殺人云云。辯護
    意旨另以：被告是在被害人持水果刀向其揮去之情形下，才
    奪刀反擊，構成正當防衛；又被告因長期受虐始失手殺人，
    情堪憫恕，請依刑法第59條之規定酌減其刑云云。經查：
（一）被告與被害人為配偶關係，被告因婚後動輒遭受被害人辱
      罵或毆打，長期呈現焦慮恐懼症狀，曾企圖服藥自殺2次
      ，患有重度憂鬱症合併憂鬱精神官能症；被告及被害人於
      案發稍早曾發生爭執，其後被害人於上開時地持水果刀向
      被告揮去，被告奪下後，持以刺被害人胸部2刀、腹部1刀
      、背部1刀，被害人經送醫後，因胸腹部穿刺傷合併血氣
      胸死亡；被告於偵查機關發覺犯罪前，隨即自首之事實，
      為被告所不爭執（本院卷第27頁），並經臺灣澎湖地方法
      院檢察署檢察官督同法醫師相驗、法務部法醫研究所解剖
      鑑定屬實，有行政院衛生署澎湖醫院被害人病歷表（偵查
      卷第69-75頁）、被害人法醫驗斷書（相驗卷第30至39 頁
      ）、相驗屍體證明書（相驗卷第53頁）、法務部法醫研究
      所解剖報告書及鑑定書（偵查卷第110至114頁）、勘驗筆
      錄（見相驗卷第41至42頁）及行政院衛生署澎湖醫院被告
      病歷表（偵查卷第52-68頁）、精神鑑定報告（本院卷第
      51頁）、現場勘查報告、現場及解剖照片（偵查卷第126
      至152頁）、澎湖縣政府警察局函暨所附刑事警察局鑑驗
      書（本院卷第43-45頁）、光明派出所受理案件紀錄表（
      警詢卷第19頁）在卷可稽，並有扣案之水果刀1把足資佐
      證。上開事實，堪以認定。又該解剖報告書及鑑定書並記
      載：被害人遺體經解剖後發現左腋前側、左前胸、上腹部
      及右上背各有穿刺傷，且傷及兩側上肺葉及肝左葉，並造
      成兩側肋膜腔內大量積血、雙側肺臟塌陷及腹腔內積血；
      又死者生前曾飲用含酒精之飲料，之後遭刺殺，造成胸腹
      部穿刺傷合併血氣胸而死亡等情，可見被害人確係因被告
      持水果刀揮刺，導致死亡，被害人之死亡結果係被告上開
      行為造成，其間具相當因果關係。
（二）被告雖辯稱：並無殺人犯意，是失手導致被害人死亡云云
      。惟人體胸、腹、背部均係人體主要血管及器官所在，以
      利刃刺入，足以導致死亡，此為眾所週知之事實，被告對
      此亦無不知之理。被告持刀柄、刀刃各約長10公分之水果
      刀（警詢卷第26頁），刺入被害人胸、腹、背部，深度甚
      至進入胸腔、腹腔，並傷及肺葉、肝臟，足見被告當時用
      力之兇猛；又被告並非刺入1刀隨即停手，而是在短時間
      內連刺殺多刀，益徵被告當時殺意明確，有致被害人於死
      之犯意甚明，且對於此行為足以造成被害人死亡已有預見
      。縱然被告對於殺人之構成要件事實無直接故意，主觀上
      既已預見被害人恐生死亡之結果，復不違背其本意，自有
      殺人之不確定故意，至為灼然。被告上開辯解，並無足採
      。
（三）辯護意旨雖以：本件係被害人持刀向被告揮去，被告是基
      於正當防衛始奪刀反擊云云。惟按正當防衛，以對於現在
      不法之侵害為要件，防衛過當，尤以有防衛權為前提；至
      彼此互毆，又必以一方初無傷人之行為，因排除對方不法
      之侵害而加以還擊，始得以正當防衛論，有最高法院29年
      上字第317號、30年上字第1040號判例參照。查本件被告
      進入臥房喚醒酒後熟睡之被害人，而後雖係被害人主動取
      出水果刀揮向被告，惟被告隨即以手奪下，被告即非受現
      在不法侵害之狀態之被害人。被告竟持其所奪下之水果刀
      刺往被害人之胸腹、背部，而當時被害人方酒後醒轉，手
      無寸鐵，身心反應慢、攻擊能力弱，被告卻持利器揮刺，
      自屬恃強攻擊甚明。再觀諸被害人之傷勢，深度進入胸腔
      、腹腔，並傷及肺葉、肝臟，已如前述，顯見被告力道之
      猛烈，其確有積極殺人之意思及行為至為明確。被告所為
      ，顯非對於現在不法之侵害排除之還擊，即與正當防衛要
      件有別。故辯護意旨所稱被告係正當防衛云云，應屬無據
      。
（四）辯護意旨另以：被告因長期受虐始失手殺人，情堪憫恕，
      請依刑法第59條之規定酌減其刑云云。惟按，刑法第59條
      之酌量減輕其刑，必須犯罪另有特殊之原因與環境等，在
      客觀上足以引起一般同情，認為即予宣告法定低度刑期尤
      嫌過重者，始有其適用（最高法院45年台上字第1165號判
      例、69年度台上字第3800號、5054號、70年度台上字第
      2511號判決要旨參照）。惟查，辯護人聲請傳訊之證人丙
      ○○、丁○○固到庭證述被害人生前動輒毆打或辱罵被告
      等語（本院卷第67-71頁），但此係被告因而有憂鬱症等
      精神障礙，致有辨識行為違法或依其辨識而行為之能力顯
      著減低之問題，本院已另做處理（詳後述）。又本件係案
      發當日晚間7時許，被告認被害人拿錢時口氣不好，兩人
      發生口角，而後被害人睡著，被告與友人外出飲酒，被告
      再度返家後，見躺臥在床之被告，氣憤難忍，叫被告起床
      理論而起（警詢卷第7-8頁），是以此次主動挑起爭端者
      係被告；而被告喚醒酒醉熟睡之被害人，奪下水果刀後，
      即持刀刺向被害人，且依澎湖縣警察局現場勘查報告記載
      ：「死者屍體經解剖得知，刀傷及於肝臟、刺穿左前肺臟
      及右後肺臟，其餘身體各部位並無明顯傷勢，研判死者並
      無激烈抵抗或甚至毫無抵抗即遭殺害」、「依命案現場遺
      留之血跡噴濺點……研判死者被殺害當時，應躺於床鋪右
      側，頭朝床頭，最可能位置為上半身坐起微向後斜，另嫌
      疑人則約於床中央偏床尾位置行兇」（偵查卷第132頁）
      等情，堪認被告係持刀對當時身心反應差、防禦力弱之被
      害人施以攻擊，且下手力道猛烈，手段兇殘；至被害人之
      家屬雖提出和解書，表示不願追究被告之意，但依澎湖縣
      政府社會局接案初評紀錄表、個案處遇紀錄表，被害人家
      屬對被告其實仍懷抱著恨意，有矛盾之心結（偵查卷第44
      頁），可見被告上開行為仍對被害人家屬心理上造成相當
      之傷害。綜合上述情狀，本件被告之犯罪情節，尚難認符
      合刑法第59條情堪憫恕之情狀，自難依該條規定酌減其刑
      。
（五）綜上所述，被告確基於殺人故意，持水果刀刺向被害人胸
      腹、背部，並致被害人死亡。本案事證明確，被告殺人犯
      行堪以認定。
三、被告甲○○與被害人蔡定洲為夫妻，彼此間具有家庭暴力防
    治法第3條第1款所定之家庭成員關係，依同法第2條第2款之
    規定，本案為家庭暴力案件。核被告所為，係犯刑法第271
    條第1項之殺人罪。查被告於本案審理期間，雖能意識且瞭
    解接受審理之過程與意義，並依據自己意思而為判斷、陳述
    ，然亦有情緒激動、不斷重複相同言詞、喃喃自語之情形，
    且依被告病歷資料記載，其於94年6月22日、95年6月21日曾
    企圖服藥自殺，本院因之將被告送行政院衛生署澎湖醫院鑑
    定其行為時精神狀態，認定：被告婚後壓抑自己的憤怒和反
    抗暴力之意念，情緒經常呈現恐懼、焦慮、憂鬱，身體症狀
    有胸悶、心悸、胸口有壓迫感、無助無望感，且在壓力大時
    會出現自殺意念並曾自殺2次，臨床診斷為重度憂鬱症合併
    憂鬱精神官能症；案發當時被告長期受暴力所潛抑及壓抑的
    創傷、挫折、恐懼、憂鬱、憤怒，在被害人持刀攻擊的危險
    刺激下，這些強烈的創傷情緒及企圖反抗暴力的意念大量浮
    現，個人保護機制亦被啟動，就其當時精神狀態，達到精神
    耗弱之程度，有行政院衛生署澎湖醫院96年11月30日澎醫精
    字第0960004253號函所檢送之精神鑑定報告書附卷可稽（本
    院卷第47-53頁），足認被告行為時因精神障礙或其他心智
    缺陷，致其辨識行為違法或依其辨識而行為之能力，顯著減
    低，爰依刑法第19條第2項規定，減輕其刑。次查被告行為
    後、在有偵查犯罪職權之公務員知悉前，向警員告知其犯罪
    ，而不逃避接受裁判，核屬自首，爰依刑法第62條前段之規
    定減輕其刑。被告有刑法第19條第2項、第62條前段兩種以
    上刑之減輕情形，應依刑法第70條規定，遞減之。且依刑法
    第64條第2項、第65條第2項、第66條前段規定，先將死刑減
    為無期徒刑，無期徒刑減為20年以下15年以上有期徒刑，10
    年以上有期徒刑部分，減輕其刑至二分之一；復將前述減後
    之刑，遞以前開規定減輕之。爰審酌被告與被害人婚後感情
    不睦，犯罪時受被害人行為刺激，持刀下手之力道甚猛，手
    段兇殘，犯罪後大致坦承犯行，但人命關天，被告犯罪所生
    損害無可彌補等情，量處有期徒刑8年。又被告前開犯罪時
    間係於96年4月24日以前，且因有自首情事，依中華民國九
    十六年罪犯減刑條例第6條規定，亦合於減刑條件，應依該
    條例第2條第1項第3款規定，減為有期徒刑4年。扣案之水果
    刀，為被告所有、供犯罪所用之物，業據被告供承在卷，應
    依刑法第38條第1項第2款規定沒收之。
據上論斷，應依刑事訴訟法第299條第1項前段，刑法第271條第
1項、第62條前段、第19條第2項、第38條第1項第2款，中華民國
九十六年罪犯減刑條例第2條第1項第3款、第6條、第7條，判決
如主文。
本案經檢察官乙○○到庭執行職務。
中    華    民    國    97    年    1    月    23    日
                    刑事庭審判長法  官  管安露
                                法  官  陳順輝
                                法  官  李宛玲
以上正本證明與原本無異。
如不服本判決，應於判決送達之翌日起10日內提出上訴狀於本院
（須附繕本）。
中    華    民    國    97    年    1    月    23    日
                                書記官  莊茹茵
論罪法條：
刑法第271條第1項
殺人者，處死刑、無期徒刑或 10 年以上有期徒刑。


司法院資訊處製作；財團法人民間司法改革基金會備份。
